【裁判字號】    98,重訴,124
【裁判日期】    990330
【裁判案由】    確認債權讓與契約關係存在等
【裁判全文】
臺灣臺北地方法院民事判決             98年度重訴字第124號
原      告  丁○○
訴訟代理人  毛英富律師
複 代理 人  顏靖月律師
被      告  台灣金聯資產管理股份有限公司
法定代理人  戊○○
訴訟代理人  甲○○
            丙○○
上列當事人間請求確認債權讓與契約關係存在等事件，本院於民
國99年3月16日言詞辯論終結，判決如下：
    主  文
被告應給付原告新臺幣玖拾壹萬伍仟元。
原告其餘之訴駁回。
訴訟費用由被告負擔百分之十五，餘由原告負擔。
本判決於原告以新臺幣拾萬伍仟元供擔保後，得假執行。但被
告以新臺幣玖拾壹萬伍仟元為原告預供擔保後，得免為假執行。
原告其餘假執行之聲請駁回。
    事實及理由
一、被告法定代理人原為陳松柱，嗣於訴訟繫屬後變更為戊○○
    ，變更後之法定代理人戊○○於民國99年3月15日提出書狀
    聲明承受訴訟（見卷第179頁），並提出公司變更登記事項
    表、董事會議事錄（見卷第186-194頁），核無不合，應予
    准許，合先敘明。
二、原告主張：伊於97年8月4日與被告簽訂債權讓與契約書（下
    稱系爭契約），約定被告將其對債務人即訴外人華允生物科
    技股份有限公司（下稱華允公司）之包括本金債權新臺幣（
    下同）1,381萬9千935元、利息、違約金、墊付費用之全部
    債權暨前款債權之共同擔保物權以610萬元出售予伊。伊依
    系爭契約第2條約定，已於簽約當日給付183萬元予被告，餘
    款427萬元於97年11月10日擬匯入被告國泰世華銀行敦化分
    行帳戶，卻遭被告拒絕。被告雖聲稱依系爭契約第2條約定
    ，伊應於97年9月29日前給付餘款427萬元，因伊未依約給付
    ，其已於97年11月24日寄發第3871號存證信函（下稱3871號
    信函）解除契約云云，惟伊既早於97年11月10日即擬匯款
    427萬元，被告拒絕受領，自屬被告受領遲延。被告既受領
    遲延，則其於97年11月24日所寄發之3871號信函以伊給付遲
    延為由而為解除約之意思表示，顯於法不合，不生解約效力
    。又伊與被告簽訂系爭契約後，有告知被告承辦人員乙○○
    ○之送達地址「台南縣永康市○○路689之66號13樓」，乙
    ○○○據以將系爭契約書寄至該新址。伊既已告知新址即係
    表明爾後被告所須送達伊之資料文件或相關書類均送達新址
    ，被告自有義務將相關文件寄至新址。故被告雖曾寄發97年
    10月20日97台金債管讓字第63號函（下稱63號信函）、97年
    10月31日第3647號存證信函（下稱3647號信函）及3871號信
    函，惟因被告所寄送之地址均為舊址「台南市○○路260-10
    號」，自不發生送達之效力。由於被告將上開3封信函寄至
    舊址，伊並未實際收執該等信函，則3647號信函解除契約之
    意思表示通知未到達伊，自不發生解除契約之法律效果。再
    系爭契約第10條第1項為被告片面所擬定之定型化契約，對
    伊顯失公平，應屬無效。另伊依系爭契約第2條之約定，雖
    應於97年9月29日前交付餘款427萬元，惟該427萬元於客觀
    上無非於一定時期為給付不能達其契約之目的之情形，且屬
    系爭契約第10條第1項可補正事項，伊縱遲延給付，被告亦
    無從依民法第255條規定及系爭契約第10條第1項約定解除契
    約。被告解除契約既不合法，伊自得請求確認系爭契約關係
    存在。此外，被告於97年11月24日以3871號信函解約，距兩
    造簽訂系爭契約，期間僅3個月左右，被告並無損失，縱有
    損失亦屬輕微，且被告以其擁有之1,381萬9千935元債權願
    意以610萬元售予原告尚獲有利潤，則被告沒收伊已交付之
    183萬元充作違約金，顯有過高，考量被告因伊遲延給付所
    受之實際損害若干無從證明之下，伊同意以183萬元之一成
    計付被告，以彌補被告之損失，為此，被告依不當得利之規
    定，應將164萬7千元退還予伊等情。並聲明:(一)先位聲明：
    確認兩造於97年8月4日簽訂之債權讓與契約關係存在；(二)備
    位聲明：1.被告應給付伊164萬7千元；2.願供擔保，請准宣
    告假執行。
三、被告則以：兩造於97年8月4日簽訂系爭契約，約定伊將對華
    允公司之債權暨其擔保物權以價金610萬元售予原告，原告
    依系爭契約第2條約定，應於簽約當日即97年8月4日給付183
    萬元，並於97年9月29日前給付餘款427萬元，如原告未依約
    給付價款，依系爭契約第10條之約定，伊即得解除系爭契約
    。嗣原告未依約於97年9月29日前給付價款427萬元，且至97
    年10月31日仍未給付，伊乃依系爭契約第10條約定，於97年
    10月31日寄發3647號信函，為解除系爭契約之意思表示及沒
    收已繳價金充作違約金之通知。而3871號信函則係伊收到原
    告於97年11月17日申請再給予繳款機會之申請書，所為無法
    同意之回覆，並再次表達已解除系爭契約。至原告聲稱其未
    住於契約所載地址即「台南市○○路260-10號」，惟依系爭
    契約第15條約定，兩造間之洽詢或通知辦理事項，如未另行
    約定，概以書面依系爭契約所載之地址以掛號郵寄送達或以
    專人送達。若一方於本契約所載之地址有變更，應即以書面
    通知他方，未即通知致無法送達者，或經一方按本契約所載
    之地址為送達卻因故未能送達者，視為於交寄當日起算至第
    4日已送達。伊於97年10月31日所寄發之3647號信函即係依
    原告於系爭契約上所載之地址「台南市○○路260-10號」寄
    送，該信函於97年11月1日送達原告，系爭契約即自97年11
    月1日起解除，原告請求確認兩造間所簽訂之系爭契約關係
    仍存在，顯於法無據。另因原告未依約交付價金，致伊受有
    資本成本損失36萬6千元、投資成本損失521萬元，故伊沒收
    原告已交付之價金183萬元充作違約金，並無過高之情事。
    此外，依最高法院56年台上字第197號判決見解，本件違約
    金既經原告依約給付完畢，應無再依民法第252條請求法院
    核減之必要等語，資為抗辯。並聲明：(一)原告之訴及假執行
    之聲請均駁回。(二)如受不利益之判決，請准提供擔保以免假
    執行。
四、兩造不爭執與爭執事項
  (一)不爭執事項：
  1.兩造於97年8月4日簽訂系爭契約，約定被告將其對華允公司
    之包括本金債權1,381萬9,935元及其利息、違約金、墊付費
    用之全部債權暨其擔保物權以610萬元出售予原告。
  2.依系爭契約第2條約定，原告應於簽約當日給付183萬元，並
    於97年9月29日前給付餘款427萬元。原告雖於97年8月4日已
    給付183萬元，然並未於97年9月29日前給付427萬元。
  3.系爭契約第10條約定：「任一方如有違約情事，均應賠償他
    方因此所受之損害，包括但不限於律師費。乙方（即原告）
    違約情事中，如屬定期行為之遲延（如未按期履行第2條之
    義務）或無法補正（含補正對甲方無實益者）者，甲方（即
    被告）即得解決本契約之一部或全部。乙方違約情事中，如
    屬不定期行為之遲延或可補正者，經甲方定期催告仍不履行
    時，甲方亦得解除本契約之一部或全部。本契約之一部或全
    部如經甲方解除時，甲方有權同時沒收乙方已交付之價金，
    充作懲罰性違約金。」。
  4.被告前以台北長春路郵局第3647號信函，寄送至契約上地址
    即台南市○○路260之10號予原告，表示原告未依約於97年9
    月29日給付427萬元，依約通知解除契約同時沒收已交付之
    價金，充作懲罰性違約金。又前開存證信函係以招領逾期遭
    退。
  5.原告於97年11月17日向被告提出申請書，表明其因受國際金
    融影響向被告申請延緩交割未獲同意，且因未居住於契約上
    之地址，未能得知上情，故申請補貼利息及加價共235萬元
    向被告申請購買。
  6.被告復於97年11月24日以台北長春路郵局第67號支局第3871
    號信函寄送至台南市○○路181號予原告，表示不接受原告
    前開申請，依民法第254條規定，解除系爭契約，並依系爭
    契約第10條約定，沒入原告已給付之價金。
  7.系爭契約第15條（通知之送達）約定：「雙方相互間之洽詢
    或通知辦理事項，如未另行約定，概以書面依本契約所載之
    地址以掛號郵寄送達或以專人送達；掛號郵寄者，以交寄當
    日起算至第4日視為送達；專人送達者，以本人或其同居人
    或受雇人或其他使用人收受時為送達。若一方於本契約所載
    之地址有變更，應即以書面通知他方，未即通知致無法送達
    者，或經一方按本契約所載之地址為送達卻因故未能送達者
    ，視為於交寄當日起算至第4日已送達。」。又原告於契約
    載之地址為「台南市○○路260之10號」。
  (二)爭執事項：
  1.本件是否有確認之利益？
  2.兩造間之系爭契約是否已合法解除？
  3.原告主張違約金過高，是否有理由？
五、得心證之理由
  (一)本件是否有確認之利益？
    按確認法律關係之訴，非原告有即受確認判決之法律上利益
    者，不得提起之，民事訴訟法第247條第1項定有明文。而所
    謂有即受確認判決之法律上利益，係指法律關係之存否不明
    確，原告主觀上認其在法律上之地位有不安之狀態存在，且
    此種不安之狀態，能以確認判決將之除去者而言，故確認法
    律關係成立或不成立之訴，苟具備前開要件，即得謂有即受
    確認判決之法律上利益，最高法院42年台上字第1031號、52
    年台上字第1237號、52年台上字第1240號判例參照。查原告
    主張被告解除系爭契約不合法，兩造間系爭契約關係仍存在
    一節，為被告所否認，則兩造間之系爭契約關係是否存在
    ，即陷於不明確之狀態，致原告可否依系爭契約行使權利負
    擔義務之法律上之地位有不安之狀態存在，而此種狀態得以
    本件確認判決予以除去，揆諸上開說明，原告提起本件確認
    之訴即有受確認判決之法律上利益，合先敘明。
  (二)兩造間之系爭契約是否已合法解除？
    原告主張被告解除系爭契約不合法，兩造間之系爭契約關係
    仍存在云云，為被告所否認，並以上開情詞置辯。經查：
  1.依系爭契約第2條約定，原告應於簽訂系爭契約當日支付183
    萬元，於97年9月29日前支付餘款427萬元。原告雖於簽約當
    日已交付183萬元，但未於97年9月29日前依約支付餘款427
    萬元，為兩造所不爭執，被告乃於97年10月20日寄發63號信
    函，催告原告於函到3日內支付427萬元，該信函於97年10月
    23日送達原告，有63號信函及信封附卷可稽（見卷第102-10
    3頁），原告仍未依約給付。被告於催告未果，於同年10月
    31日以3647號信函，為解除系爭契約之意思表示，該信函亦
    於同年11月1日送達原告，亦有3647號信函及信封在卷可佐
    （見卷第34頁、第100頁），自合於上開系爭契約第10條之
    約定。又上開2封信函，被告均依原告於系爭契約上所載之
    地址「台南市○○路260之10號」，原告雖稱伊未居住該址
    ，未收受該催告函及解約函云云，惟按民法第95條第1項規
    定：「非對話而為意思表示者，其意思表示以通知達到相對
    人時發生效力」，所謂達到，係僅使相對人已居可了解之地
    位即為已足，並非須使相對人取得占有，故通知已送達於相
    對人之居住所或營業所者，即為達到，不必交付相對人本人
    或其代理人，亦不問相對人之閱讀與否，即可發生為意思表
    示之效力。查系爭契約第15條約定：「雙方相互間之洽詢或
    通知辦理事項，如未另行約定，概以書面依本契約所載之地
    址以掛號郵寄送達或以專人送達；掛號郵寄者，以交寄當日
    起算至第四日視為送達；專人送達者，以本人或其同居人或
    受雇人或其他使用人收受時為送達。若一方於本契約所載之
    地址有變更，應即以書面通知他方，未即通知致無法送達者
    ，或經一方按本契約所載之地址為送達卻因故未能送達者，
    視為於交寄當日起算至第四日已送達。」，被告既依系爭契
    約所載之原告地址「台南市○○路260之10號」寄送催告函
    及解約函，而該2信函亦均分別已於97年10月23日及11月1日
    送達原告，應認該意思表示已到達原告；縱原告當時未在該
    址，亦無礙其發生催告及契約解除之效力。
  2.原告雖又稱簽訂系爭契約後，有告知被告承辦人員乙○○○
    址，且乙○○○據以將系爭契約書寄至該新址，伊既已告知
    新址即係表明被告爾後有義務將相關文件寄至新址云云。惟
    查，證人乙○○○庭具結證述，伊印象中原告並無告訴伊以
    後文件應寄至原告新址「台南縣永康市○○路689之66號13
    樓」，而伊亦無原告之名片。系爭契約書會寄至原告新址，
    應係當時原告簽約後，契約跑流程時可能主管不在，伊請原
    告先回去，並告訴原告如果放心的話，契約可以寄給原告，
    所以應該係原告給伊之地址等語（見卷第176-178頁）。證
    人乙○○○證詞僅能證明原告有告知乙○○○爭契約書應寄
    地址，而無法證明原告有變更系爭契約所載之地址，是證人
    乙○○○證詞無法據為有利於原告之認定。況依系前開爭契
    約第15條約定，原告如欲變更系爭契約所載之地址，應以書
    面通知被告，原告既未以書面通知被告變更新址事，縱原告
    有交付名片予乙○○○並告知以後文件寄至新址，亦與系爭
    契約約定之程序不符，難認原告已依系爭契約約定變更新址
    ，則被告依系爭契約所載地址寄送催告函及解約函，自難謂
    有何未洽。原告主張伊有告知乙○○○址，被告爾後即有義
    務將相關文件寄至新址云云，殊屬無據。
  3.原告雖另稱系爭契約第10條第1項約定：「...乙方（即原告
    ）違約情事中，如屬定期行為之遲延（如未按期履行第2條
    之義務）或無法補正（含補正對甲方無實益者）者...」，
    此屬被告片面所擬訂之定型化契約，對原告顯失公平，應屬
    無效云云。按依照當事人一方預定用於同類契約之條款而訂
    定之契約，為加重他方當事人之責任者，按其情形顯失公平
    者，該部分約定無效；又修正之民法第247條之1規定，於民
    法債編修正施行前訂定之契約，亦適用之，分別為民法第
    247條之1第1項第2款、民法債編施行法第17條定有明文。查
    系爭契約第10條第1項雖係被告一方預定契約之條款，然
    本件系爭契約當事人之一方，並無經濟上強者或弱者之分，
    與法律限制附合契約效力之本旨不同，本難視為附合契約。
    再者，民法第254條之規定，僅為法律所認解除權之一種，
    並非禁止契約當事人間另有保留解除權之特別約定。系爭契
    約第10條第1項所約定，原告違約情事中，如屬定期行為之
    遲延（如未按期履行第2條之義務）或無法補正（含補正對
    被告無實益者）者，被告即得解決契約之一部或全部；如屬
    不定期行為之遲延或可補正者，經被告定期催告仍不履行時
    ，被告亦得解除契約之一部或全部，尚無加重原告責任之情
    形，按其情形亦無顯失公平，系爭契約第10條第1項即非附
    合契約，自屬有效。原告以該條款為附合契約，應屬無效云
    云，即非有理。至原告主張被告無從依民法第255條規定解
    除系爭契約云云，惟查被告於原告未依約履行時，係先催告
    原告履行契約，再依系爭契約第10條約定，為解除契約之意
    思表示，已述如上，並非依民法第255條規定解除契約，原
    告上開主張，顯係有誤。
  4.依前所述，系爭契約既經被告於97年11月1日合法解除，則
    原告請求確認兩造間系爭契約關係存在，自屬無據。
  (三)原告主張違約金過高，是否有理由？
  1.按當事人約定之違約金過高，經法院酌減至相當之數額而為
    判決確定者，就該酌減之數額部分，如債務人已先為非出於
    自由意思之任意給付，自得依不當得利法律關係請求債權人
    返還，最高法院97年台上字第1078號判決可資參考，81年台
    上字第2500號、94年台上字第1874號均同其旨。次按約定之
    違約金過高者，除出於債務人之自由意思，已任意給付，可
    認為債務人自願依約履行，不容其請求返還外，法院仍得依
    前開規定，核減至相當之數額，最高法院79年台上字第1915
    號判例意旨參照。查本件因原告未能於約定之期限內給付餘
    款427萬元，而有違約情形後，經被告限期催告履行，原告
    仍未履行，被告乃解除契約，業如上述，被告遂依系爭契約
    第10條第2項約定，沒收原告已交付之價金183萬元，充作懲
    罰性違約金，足見183萬元之違約金非出於原告之自由意思
    而為任意給付，揆諸前揭說明，原告請求本院酌減違約金，
    並依不當得利法律關係，請求被告返還法院酌減後之價金，
    即難謂無據。被告抗辯本件違約金既經原告依約給付完畢，
    應無再依民法第252條請求法院核減之必要云云，殊無足取
    。
  2.又按約定之違約金額過高者，法院得依職權減至相當之數額
    ，為民法第252條所明定。而契約當事人約定之違約金是否
    過高，應依一般客觀之事實、社會經濟狀況、當事人實際上
    所受損害及債務人如能如期履行債務時，債權人可享受之一
    切利益為衡量標準，庶符實情而得法理之平（最高法院95年
    度台上字第1095號裁判要旨參照）。故本院經參酌一切訴訟
    資料，衡量一般客觀之事實、社會經濟狀況、當事人實際上
    所受損害及債務人如能如期履行債務時，債權人可享受之一
    切利益，非不得酌減兩造依系爭契約所約定之違約金之金額
    。查系爭契約第10條約定：「任一方如有違約情事，均應賠
    償他方因此所受之損害，包括但不限於律師費。...本契約
    之一部或全部如經甲方（即被告）解除時，甲方有權同時沒
    收乙方（即原告）已交付之價金，充作懲罰性違約金。」，
    其違約金之約定顯係懲罰性違約金。又參酌被告為一資產管
    理公司，衡諸一般常情，其取得對華允公司之債權，勢必有
    相當之成本支出，及銷售該債權亦應有管銷、人事等成本支
    出；再參酌原告係自97年9月29日負該427萬元價金遲延責任
    ，而迄至被告於97年11月1日解除系爭契約止，共計33日，
    故被告自受有該427萬元價金之利息之損失；復審酌原告為
    違約之一方，而被告就系爭契約之解除並無可歸責之事由，
    卻因系爭契約之糾紛屢次應訴，致有勞力、時間、費用之支
    出。本院衡量兩造之資力，認被告所受此部分損害應以91萬
    5 千元為適當。準此，本院審酌兩造之社會經濟狀況、被告
    實際上所受損害等一切情形，應認被告之違約金應酌減為91
    萬5千元。又因系爭契約已經被告解除，183萬元被沒收充為
    違約金，但違約金過高，過高部分，原告自得依不當得利規
    定請求返還，上開91萬5千元之違約金應被沒收，原告僅得
    向被告請求返還過高部分之91萬5千元，逾此請求，核屬無
    據。
六、綜上所述，原告先位聲明請求確認兩造間之系爭契約關係存
    在，洵非正當，不應准許。另原告備位聲明依不當得利之法
    律關係，請求被告返還過高之違約金，洵屬有據，從而，原
    告請求被告給付91萬5千元，為有理由，應予准許。至超過
    上開部分之請求，非屬正當，應予駁回。又兩造陳明願供擔
    保，聲請宣告假執行或免為假執行，經核無不合，爰分別酌
    定相當擔保金額准許之。至原告敗訴部分既經駁回，則其假
    執行之聲請即失所依附，應併予駁回。
七、本件事證已臻明確，兩造其餘主張、陳述及證據，於結果之
    判斷均不生影響，爰不一一贅述，附此敘明。
八、結論：本件原告之訴一部有理由，一部無理由，依民事訴訟
    法第79條、第390條第2項、第392條第2項，判決如主文。
中    華    民    國    99    年    3     月    30    日
                  民事第三庭    法  官  魏式瑜
以上正本係照原本作成
如對本判決上訴，須於判決送達後20日內向本院提出上訴狀
中    華    民    國    99    年    3     月    30    日
                                書記官  曾鈺馨

司法院資訊處製作；財團法人民間司法改革基金會備份。
